臺灣臺北地方法院民事裁定　　　　　　100年度消債抗字第2號
抗　告　人　陳信智
上列抗告人聲請消費者債務清理更生事件，抗告人對於中華民國
99年11月4日本院99年度消債更字第130號裁定提起抗告，本院裁
定如下：
    主  文
抗告駁回。
抗告程序費用新臺幣壹仟元由抗告人負擔。
    理  由
理  由
一、按債務人不能清償債務或有不能清償之虞者，得依本條例所
    定更生或清算程序，清理其債務，消費者債務清理條例（下
    稱債清條例）第3條定有明文。蓋經濟上陷於困境之消費者
    ，若任其於惡性循環之債務窘境中自生自滅，其將衍生嚴重
    之社會問題，致難以維持安定之社會經濟秩序，故有予之分
    別情形依更生或清算之程序清理其債務之必要，藉以妥適調
    整其與各相關債權人等間之權利義務關係，以謀求消費者經
    濟生活之更生機會，從而健全社會經濟發展。惟私法上債之
    關係，係以當事人間之信賴關係為基礎，為社會經濟組織之
    重要支柱，故當事人於以法律行為追求自己之利益之際，亦
    應顧及對方之利益，並考量債權債務在社會上之作用，本於
    誠實及信用之原則，行使其債權及履行其債務，故債務人之
    消費者欲以上開條例為其所負義務之調整者，自應本於誠信
    原則之本旨，僅在其不能清償債務或有不能清償之虞而使其
    陷於經濟上之困境時，始得准許之，以避免其藉此善意之立
    法而惡意圖謀減免債務，致使社會陷於道德之危險，並因此
    使信用緊縮而造成社會經濟之動盪。再者，依債清條例第15
    1條規定，係採「協商前置主義」，其意旨在使金融機構與
    債務人就特定種類之債務清理事務上，利用法院程序外解決
    之協商機制，為迅速有效之自主性解決。而此一程序之進行
    ，有賴當事人間之協力配合，本於誠信為基礎，形成債務清
    理之共識，藉由法院之事後核可，賦予協商內容作為執行名
    義之正當性。苟債務人為直接進入清算程序，而於前置協商
    程序時，故意使協商破裂，雖有債務協商不成立之形式，然
    藉由脫法方式造成此等結論，難謂債務人有進行債務清理之
    誠意可言。是以，基於誠實信用之意旨，對於此等脫法行為
    ，難認有進行前置協商程序，不能認為其更生之聲請合法。
    又按聲請更生或清算不合程式或不備其他要件者，法院應以
    裁定駁回之，但其情形可以補正者，法院應定期間先命補正
    ，為同條例第8條所明定。
二、抗告意旨略以：抗告人因有銀行外賣債務及民間等非銀行債
    務，均已被強制執行扣薪中，則抗告人實際領得薪資為新臺
    幣（下同）21,000元及加班費2,000元至4,000元不等，而非
    原審認定之42,000元。而依抗告人目前實際狀況僅得維持最
    低基本開銷，並無多餘金錢得以繳納協商成立後之每月5,00
    0 元協商款項，此非抗告人無清理債務務之誠意。又原審僅
    以中國信託商業銀行股份有限公司（下稱中國信託）片面回
    函之詞，即認定抗告人無債務清理之誠意，並無給予抗告人
    解釋之餘地，實屬不公。另依消債條例第151條第1項規定可
    知該條例係採協商前置主義，然抗告人於聲請更生程序前已
    先行聲請前置協商，而不成立之原因係因無法負擔每月之5,
    000元月付金，然以原審認定之前置協商銀行提出之月付金
    作為抗告人是否有足夠還款誠意之標準，其理由並不充足，
    亦與債清條例第1條立法意旨相悖。綜上，原審為駁回抗告
    人本件債務更生程序之聲請，並無理由。為此提起抗告，請
    求廢棄原裁定等語。
三、經查：
(一)抗告人曾與最大債權銀行中國信託進行消債條例前置協商，
    惟因抗告人以未能負擔銀行提出72期，利率0%，月付5, 000
    元之協商條件，而致協商不成立，於協商不成立通知書上載
    有協商未成立之原因為「無法負擔任何還款條件」，此有民
    國99年6月4日前置協商不成立通知書、中國信託陳報狀在卷
    可稽（原審卷第17、25頁），堪信為真實，合先敘明。
(二)依抗告人聲請本件更生前一年之98年度綜合所得稅各類所得
    資料清單觀之，其98年所得為534,379元，每月應有約44,53
    2元之固定薪資。而依抗告人之主張，其每月必要支出有：
    房租5,000元、膳食5,000元、水費300元、電費1,500元、瓦
    斯300元、手機費300元、交通費1,100元、生活雜支1,000
    元、其2子扶養費10,000元，抗告人每月生活費用支出約為
    24,500元。是抗告人每月收入於扣除抗告人所主張之每月必
    要支出及每月因強制執行扣薪之12,995元後，尚餘7,037 元
    （計算式：44,532－24,500－12,995＝7,037）可資運用。
    足徵抗告人於申請前置協商時，有資力負擔最大債權銀行中
    國信託銀行所提出之「分72期，利率0%，每期還款5,000 元
    」兩階段還款方案。
(三)又消債條例所定之前置協商，並未強制全體債權人加入，縱
    抗告人於協商時，尚有其他債權人未納入協商，尚不能以仍
    有其他債權人未列入前置協商而拒絕最大債權銀行所提出具
    有履行可能性之清償方案；再者，倘抗告人因前置協商方案
    所不及之債權人行使權利之後，造成其無法履行協商方案時
    ，非不得請求法院開啟債務清理程序之機會，抗告人倘若日
    後發生不可歸責於己之事由，致無法繼續履行債務時，仍得
    依消債條例第151條第5項規定向法院聲請更生，是抗告人自
    不能以協商時其他債權人未全部列入協商為由，片面拒絕還
    款方案，致協商不成立，而逕向法院聲請更生。何況抗告人
    其他債權人經聲請強制執行後，每月所扣抗告人薪水為12,9
    95元，抗告人每月尚餘7,037元，並無不能擔最大債權銀行
    中國信託銀行所提出之還款方案，已如上述。
四、綜上所述，本件抗告人拒絕銀行所提顯可負擔之方案，致使
    前置協商不成立，逕行向本院聲請更生冀圖進一步降低還款
    ，顯難認為抗告人業已誠實踐行前置協商程序而仍協商不成
    立，亦難謂抗告人有不能清償債務或不能清償之虞。揆諸前
    開說明，不能認為其更生之聲請合法，且此一欠缺要屬無從
    補正，應依消費者債務清理條例第8條駁回其更生之聲請，
    從而，原裁定駁回抗告人更生之聲請，核無違誤，抗告意旨
    猶執前詞，指摘原裁定不當，求予廢棄另為裁定，為無理由
    ，應予駁回。
五、據上論結，本件抗告為無理由，爰依消費者債務清理條例第
    11條第2項、第15條，民事訴訟法第 495條之1第1項、第449
    條第1項、第95條、第78條，裁定如主文。
中    華    民    國   100    年    3     月    14    日
                  民事第五庭    審判長法官  薛中興
                                      法官  宣玉華
                                      法官  羅月君
以上正本係照原本作成。
本裁定不得抗告。
中    華    民    國   100    年    3     月    14    日
                                    書記官  王文心